臺灣雲林地方法院民事判決　　　　　　　 100年度訴字第95號
原　　　告　林水清
訴訟代理人　林重仁　律師
被　　　告　林清海
訴訟代理人　吳炳輝　律師
上列當事人間請求所有權移轉登記事件，本院於民國100 年4 月
22日言詞辯論終結，判決如下：
    主      文
被告應將坐落雲林縣口湖鄉○○○段一五八－二地號、地目田、
面積二四○五○○平方公尺、應有部分五五六五四一分之九五七
九中之五五六五四一分之三二三二移轉登記予原告。
訴訟費用新台幣柒仟壹佰陸拾元由被告負擔。
    事實及理由
一、原告主張：緣坐落雲林縣口湖鄉○○○段158 －2 地號、地
    目田、面積240,500 平方公尺土地（下稱系爭土地）為被告
    與他人所共有，被告之應有部分為556541分之9579，民國71
    年5 月5 日被告將系爭土地中如附件讓渡書附圖所載0.144
    台甲土地（換算約1396.65 平方公尺，應有部分為556541分
    之3232），以新台幣（下同）10萬元讓售予伊，有前揭讓渡
    書可稽，當時因法令限制，暫無法辦理移轉登記，雙方乃因
    而約定日後能辦理移轉登記時，被告應交付必要文件予伊辦
    理移轉登記。89年1 月26日農業發展條例修正公布，私有農
    地已無禁止移轉為共有之限制，為此，爰依買賣關係提起本
    訴。並聲明：求為判決如主文所示。
二、被告抗辯：
  (一)原告所提讓渡書為原告與他人所偽造，伊否認其真正。
  (二)其次，原告現占有位置及其周圍土地，均屬訴外人台糖公司
    之土地，並非伊管領範疇，伊無從為分割或為共有移轉登記
    行為。
  (三)又原告所提讓渡書之特定部位，並未載明地號及實際占有位
    置，且土地特定部分買受人，除出賣人有不能將該部分分割
    後移轉登記與買受人之情形外，不得請求出賣人移轉登記按
    該部分計算之土地應有部分，而與原所有人共有該土地，亦
    為實務之見解。
  (四)再者，系爭土地為原告占用興建違章建築，依農業發展條例
    第31條規定及大法官會議釋字第375 號及424 號解釋，亦必
    先拆除違建，始有所有權移轉登記請求之要件存在。
  (五)退步言，縱認讓渡關係為真實，然被告之請求權已罹15年之
    消滅時效。並聲明：原告之訴駁回。
三、得心證之理由：
    本件之爭點厥為1.被告曾否將系爭土地其應有部分中之5565
    41分之3232讓售與原告？2.原告得否依據買賣關係請求被告
    辦理前揭應有部分移轉登記？3.被告抗辯原告之請求權已逾
    15年消滅時效，是否有理由？茲敘如下：
  (一)按稱買賣者，謂當事人約定一方移轉財產權於他方，他方支
    付價金之契約。當事人就標的物及其價金互相同意時，買賣
    契約即為成立（民法第345 條）。原告主張：被告於71年5
    月間將系爭土地中其應有部分中如附件讓渡書附圖所載0.14
    4 台甲（換算約1396.65 平方公尺，應有部分為556541分之
    3232）面積土地，以10萬元讓售予伊乙節，業據其提出該讓
    渡書影本為證。被告雖以：該讓渡書為原告與他人所偽造云
    云為辯。但查，被告就原告所執上揭讓渡書之真偽，曾向本
    院提起消極確認之訴，經本院駁回其訴而告確定乙節，有原
    告提出之本院99年度簡字第10號民事判決及裁定各1 份（均
    影本）在卷為證，並為被告所不爭執，自堪信為真實。被告
    猶以上開情詞為辯，自無可採。
  (二)本件被告又辯稱：原告現占有位置及其周圍土地，均屬訴外
    人台糖公司之土地，且該讓渡書並未載明地號及實際占用位
    置面積，伊無從為分割或辦理應有部分移轉登記行為云云。
    惟按法院於確定判決理由中，對訴訟標的以外當事人所主張
    或抗辯之重要爭點，本於兩造辯論之結果所為之判斷結果，
    除有顯然違背法令，或當事人提出新訴訟資料足以推翻原判
    斷之情形外，於同一當事人間，就與該重要爭點有關之他訴
    訟，不得再為相反之主張，法院亦不得作相異之判斷，此源
    於訴訟上之誠信原則及當事人公平之訴訟法理，避免紛爭反
    覆發生，以達「一次解決紛爭」所生之一種判決效力（拘束
    力），即所謂「爭點效」，亦當為程序法所容許（最高法院
    96年度台上字第1782號、96年度台上字第2569 號 、97年度
    台上字第2688號裁判意旨參照）。經查，原告曾否於71年5
    月間向被告價購被告就系爭土地中其應有部分中如附件讓渡
    書附圖所載0.144 台甲面積土地等情，業經被告前向本院對
    原告所提出之拆屋還地事件中爭執過，上開重要爭點前經兩
    造辯論，並經本院作成如下判斷：「
    1.兩造現確均住居於系爭土地上，其中原告所住居使用位置
      如附件讓渡書附圖所載0.144 台甲所示位置，至被告住居
      所則緊臨上開位置東側，兩造之建物間有條衛生溝，渠等
      住居建物之北側處有道路及排水溝，又兩造建物之南側則
      各有一座魚池等情，業經本院99年度簡上字第11號民事訴
      訟事件承審法官會同兩造齊赴上址踏勘屬實，製有勘驗筆
      錄、現場略圖及照片在卷（見該案號卷內第40－42頁）可
      憑。是原告所提出之上揭讓渡書（含附圖）雖未明確標明
      雙方合意讓渡之土地地號，但從兩造在系爭土地之使用現
      況，與該份讓渡書附圖所標示之地貌地標觀之，應可以確
      定該份讓渡書所表明之讓渡標的即為系爭土地無疑。
    2.被告於52年3 月23日即因買賣而取得系爭土地應有部分55
      6541分之2861，又於67年2 月28日向台灣省政府購買系爭
      土地應有部分556541分之6718，嗣於74年3 月23日辦理應
      有部分合併登記為556541分之9579等情，有雲林縣北港地
      政事務所函文及系爭土地登記簿謄本各1 份在卷（見本院
      北港簡易庭98年度港簡字第83號卷第108 、133 、137 、
      138 頁）可稽。顯見被告於52年3 月23日及67年2 月28日
      即已取得系爭土地之應有部分，被告猶主張其於74年間始
      因放領而向台糖公司申購取得系爭土地應有部分云云，顯
      與事實不符。
    3.兩造前揭買賣關係成立生效。」
    等情，亦有原告提出之本院98年度港簡字第83號、本院99年
    度簡上字第11號民事判決影本各1 份在卷可稽。則被告復就
    已經本院判斷之同一重要爭點法律關係，反覆重為爭執，依
    訴訟上誠信原則及當事人公平之訴訟法理，自難認可採。
  (三)又被告辯稱：依原告提出之讓渡書觀之，原告所承購者，為
    系爭土地特定部分，參照最高法院75年台上字第404 號民事
    判例意旨，除出賣人有不能將該部分分割後移轉登記與買受
    人之情形外，不得請求出賣人移轉登記按該部分計算之土地
    應有部分，而與原所有人共有該土地，職是，原告請求伊辦
    理部分應有部分移轉登記，依前開判例意旨亦屬無據。但觀
    諸上開判例其意乃指：【單獨所有】土地之特定部分買受人
    ，除出賣人有不能將該部分分割後移轉登記與買受人之情形
    外，不得請求出賣人移轉登記按該部分計算之土地應有部分
    ，而與原所有人共有該土地。析言之，單獨所有土地之特定
    部分買受人，原則上僅能要求出賣人將該部分分割後移轉登
    記與買受人，不得請求出賣人移轉登記按該部分計算之土地
    應有部分，而與原所有人共有該土地；除非有出賣人不能將
    該部分分割後移轉登記與買受人例外之情形，特定部分買受
    人始得請求出賣人移轉登記按該部分計算之土地應有部分，
    而與原所有人共有該土地。而本案係被告將系爭土地中其【
    應有部分】中部分面積土地讓售予原告，兩者前提事實並非
    相同，詎被告竟穿鑿附會，援引上揭判例意旨，以為拒絕履
    行本案原告請求之依據，自屬有誤。
  (四)再按請求權，因15年間不行使而消滅；而消滅時效，自請求
    權可行使時起算，民法第125 條前段、第128 條前段分別定
    有明文。所謂請求權可行使時，乃指權利人得行使請求權之
    狀態而言。至於義務人實際上能否為給付，則非所問（參照
    最高法院63年度台上字第1885號判例意旨）。被告雖辯稱：
    兩造間就系爭土地所為之讓渡行為縱屬真實，然原告之請求
    權已罹15年之消滅時效，伊亦得拒絕原告之請求云云。但查
    ，89年1 月26日修正前農業發展條例第30條前段規定，每宗
    耕地不得分割及移轉為共有。故兩造雖前於71年5 月間即就
    被告於系爭土地之應有部分部分持分面積成立前揭讓渡契約
    ，但斯時起迄至89年1 月26日農業發展條例第30條修正前，
    原告俱無法請求被告履約，是原告基於前揭讓渡關係得請求
    被告辦理系爭土地移轉登記，應自89年1 月26日起算，計至
    100 年3 月8 日原告提起本件訴訟，尚未罹於15年消滅時效
    至明，被告所辯顯無可採。
  (五)末按物之出賣人，負交付其物於買受人，並使其取得該物所
    有權之義務，民法第348 條定有明文。共有人將共有物特定
    之一部讓與他人，固為共有物之處分，其讓與非得共有人全
    體之同意，對於其他共有人不生效力。然受讓人得對於締約
    之共有人，依據債權法則而請求使其就該一部取得單獨所有
    權，對於不履行之締約人除要求追償定金或損害賠償外，亦
    得請求使其取得按該一部計算之應有部分，與他共有人繼續
    共有之關係（最高法院55年度台上字第3267號判例參照）。
    本件兩造就系爭土地中如附件讓渡書附圖所載0.144 台甲土
    地曾成立讓渡合意，雙方並約定：甲方（即被告）就該土地
    於日後能辦理移轉登記時，須具備證件交付乙方（即原告）
    辦理登記等情，業如前述，則原告依據買賣法律關係，請求
    被告應將系爭土地中其應有部分556541分之9579其中應有部
    分556541分之3232移轉登記予原告，為有理由，應予准許。
四、本件判決之基礎己為明確，兩造其餘攻擊、防禦方法及舉證
    ，經審酌後，均核與判決結果無影響，毋庸一一論列，併此
    敘明。
五、結論：本件原告之訴為有理由，依民事訴訟法第78條，判決
    如主文。
中    華    民    國   100    年    5     月    6     日
                  民事第一庭    法  官  蔣得忠
以上正本係照原本作成
如對本判決上訴，須於判決送達後20日內向本院提出上訴狀。
如委任律師提起上訴者，應一併繳納上訴審裁判費。
中    華    民    國  100     年    5     月    6     日
                                書記官  楊淳詒